ACORDAO-COMPLETO-2370903

ACÓRDÃO 6330/2020 ATA 17/2020 - PRIMEIRA CÂMARA

VISTOS, relatados e discutidos estes autos tomada de contas especial instaurada pela Fundação Nacional de Saúde (Funasa) , originalmente em desfavor do Sr. Kenoel Viana Cerqueira, ex-Prefeito do Município de Guaratinga/BA (gestão 2013-2016) , em razão da omissão no dever de prestar contas dos recursos recebidos por força do Termo de Compromisso 069/2012, que tinha por objeto a construção de 119 módulos sanitários domiciliares,
ACORDAM os Ministros do Tribunal de Contas da União, reunidos em sessão da Primeira Câmara, em:
9.1. julgar irregulares as contas do Sr. Ademar Pinto Rosa, com fundamento nos arts. 1º, inciso I, 16, inciso III, alíneas "a" e "c", da Lei 8.443/1992 c/c os arts. 19 e 23, inciso III, da mesma Lei, e com os arts. 1º, inciso I, 209, incisos I e III, 210 e 214, inciso III, do Regimento Interno deste Tribunal, e condená-lo ao pagamento da quantia a seguir especificada, com a fixação do prazo de quinze dias, a contar da notificação, para comprovar, perante o Tribunal (art. 214, inciso III, alínea "a", do Regimento Interno) , o recolhimento da dívida aos cofres da Fundação Nacional de Saúde (Funasa) , atualizada monetariamente e acrescida dos juros de mora, calculados a partir da data discriminada, até a data do recolhimento, na forma prevista na legislação em vigor;
	Valor Original (R$) 
	Data da ocorrência

	248.592,91
	8/6/2012

9.2. aplicar ao Sr. Ademar Pinto Rosa a multa prevista no art. 57 da Lei 8.443/1992 c/c o art. 267 do Regimento Interno, no valor de R$ 30.000,00 (trinta mil reais) , com a fixação do prazo de quinze dias, a contar da notificação, para comprovar, perante o Tribunal (art. 214, inciso III, alínea "a", do Regimento Interno) , o recolhimento da dívida aos cofres do Tesouro Nacional, atualizada monetariamente desde a data deste acórdão até a do efetivo recolhimento, se for paga após o vencimento, na forma da legislação em vigor;
9.3. julgar regulares com ressalva as contas do Sr. Kenoel Viana Cerqueira, com fundamento nos arts. 1º, inciso I, 16, inciso II, da Lei 8.443/1992 c/c os arts. 18 e 23, inciso II, da mesma Lei, e com os arts. 1º, inciso I, 208 e 214, inciso II, do Regimento Interno deste Tribunal, dando-lhe quitação;
9.4. autorizar, desde logo, nos termos do art. 28, inciso II, da Lei 8.443/1992, a cobrança judicial da dívida caso não atendidas as notificações;
9.5. dar ciência à  Fundação Nacional de Saúde (Funasa) que, até 13/09/2017, permanecia investido na conta bancária específica do Termo de Compromisso 069/2012, de titularidade do Município de Guaratinga/BA (conta 12.302-1, agência 2099-0, no Banco do Brasil) , saldo do ajuste no valor original de R$ 8.221,25, ainda não descontada a contrapartida municipal; 
9.6. enviar cópia deste acórdão à Fundação Nacional de Saúde (Funasa) e ao responsável, para ciência; e
9.7. encaminhar cópia deste Acórdão à Procuradoria da República no Estado da Bahia.

Tomada de contas especial instaurada pela Fundação Nacional de Saúde (Funasa), em razão da omissão no dever de prestar contas dos recursos recebidos por força do Termo de Compromisso,  que tinha por objeto a construção de 119 módulos sanitários domiciliares

Primeira Câmara

Prefeitura Municipal de Guaratinga/BA.

3. Responsáveis: Ademar Pinto Rosa, ex-Prefeito (CPF XXX.343.625-XX); Kenoel Viana Cerqueira, ex-Prefeito (CPF XXX.952.096-XX).

13.1. Ministros presentes: Walton Alencar Rodrigues (Presidente), Benjamin Zymler, Bruno Dantas e Vital do Rêgo.
13.2. Ministros-Substitutos presentes: Augusto Sherman Cavalcanti (Relator) e Weder de Oliveira.

ACORDAO-COMPLETO-2454748

Acórdão 7259/2021 - Primeira Câmara

AUGUSTO SHERMAN

Adoto, como relatório, a instrução aprovada no âmbito da então Secex/TO e o parecer parcialmente divergente formulado pelo MP/TCU (peças 67/69 e 71) .
I - INSTRUÇÃO DA SECEX/TO
"Cuidam os autos de Tomada de Contas Especial instaurada pela Fundação Nacional de Saúde - Funasa/MS, contra o Sr. Kenoel Viana Cerqueira (CPF: XXX.952.096-XX) , ex-prefeito do Município de Guaratinga/BA (gestão: 2013-2016) , em razão da omissão no dever de prestar contas dos recursos recebidos, por força do Termo de Compromisso n. 069/2012 (peça 1, p. 22-30) , celebrado entre aquela entidade e Município de Guaratinga/BA, tendo por objeto 'a execução da ação de Sistema de Esgotamento Sanitário - MSD', conforme o Plano de Trabalho (peça 1, p. 8-13) , com vigência estipulada para o período de 28/05/2012 a 23/05/2015. 
HISTÓRICO
3.	Os recursos previstos para implementação do objeto do referido Termo foram orçados no valor total de R$ 501.572,23, com a seguinte composição: R$ 1.572,23 de contrapartida da Convenente e R$ 500.000,00 à conta da Concedente, liberados parcialmente no valor de R$ 250.000,00 mediante a Ordem Bancária n. 20120B804081, de 5/6/2012 (peça 1, p. 35) , e foram creditados em conta-corrente específica do convênio em lide em 8/6/2012 (peça 25, p. 4) , data a partir da qual esses recursos deverão ser corrigidos monetariamente a débito dos responsáveis em comento. 
EXAME TÉCNICO
4.	 Em cumprimento ao Despacho do Secretário da Secex/TO (peça 41) , foram promovidas as citações dos responsáveis em comento mediante os Ofícios 1100 e 1101/SECEX/TO/TCU (peças 45 e 46) , datados de 9/11/2017, e Ofício 1102/SECEX/TO/TCU (peça 47) , datado também de 9/11/2017, para que ambos os citados apresentassem alegações de defesa sobre a não comprovação da boa e regular aplicação de recursos públicos repassados ao Município de Guaratinga/BA por força do instrumento convenial mencionado acima, em face da omissão no dever de prestar contas dos referidos recursos, conforme consta do Parecer Financeiro n. 042/2016, de 1/4/2016 (peça 1, p. 117) . Registra-se que o 'Relatório 3 Relatório de Visita Técnica', de 18/6/2015 (peça 1, p. 109-110) , identificou que as obras estavam paralisadas com percentual de execução da ordem de 42,17%. 
5. 	Os citados acima tomaram ciência dos referidos ofícios que lhes foram remetidos, conforme documentos de Avisos de Recebimento de peças 60 e 48 e peça 59, respectivamente, tendo apenas o senhor Ademar Pinto Rosa (CPF: XXX.343.625-XX) , ex-prefeito de Guaratinga/BA (gestão: 2009-2012) , apresentado suas alegações de defesa, conforme documento de peça 61 (repetido à peça 64) , através de sua procuradora constituída nos autos, cujo conteúdo passamos a considerar a seguir. 
6.	O senhor  Kenoel Viana Cerqueira (CPF: XXX.952.096-XX) , ex-prefeito do Município de Guaratinga/BA (gestão: 2013-2016) , não trouxe suas alegações de defesa aos presentes autos, devendo, por isso mesmo, ser considerado revel, para todos os efeitos, dando-se prosseguimento ao processo, com fulcro no art. 12, § 3º, da Lei n. 8.443/92.
7.	Quanto ao senhor Ademar Pinto Rosa (CPF: XXX.343.625-XX) , ex-prefeito de Guaratinga/BA (gestão: 2009-2012) , como já dito anteriormente acima, compareceu aos presentes autos com suas alegações de defesa, primeiramente, esforçando-se para transferir a responsabilidade ao seu sucessor com relação à apresentação da prestação de contas dos recursos ora analisados, ao usar as seguintes assertivas:
'Inicialmente, insta arguir a preliminar de ilegitimidade passiva ad causam, vez que o dever de prestar contas relativo ao Convênio TC/PAC 0069/12 não é do ora defendente, conforme se infere dos documentos que constituem os autos do processo administrativo do citado Convênio (mídia - DVD - em anexo) . (peça 61, p. 2, primeiro parágrafo) 
Pois bem. Em que pese o Termo de Compromisso relativo ao Convênio em questão ter sido assinado pelo Sr. Ademar Pinto Rosa, bem assim que sua execução tenha iniciado durante sua gestão (2009-2012) , o mesmo não possui legitimidade para figurar no polo passivo deste processo administrativo, vez que, (a) ao final de seu mandato, prestou contas parciais do Convênio, deixando compatível o cronograma físico-financeiro; (b) o seu sucessor, Sr. Kenoel Viana Cerqueira, voluntariamente, assumiu para si a obrigação de prestar contas do aludido Convênio, quando celebrou sucessivos termos aditivos junto a FUNASA, dando continuidade à execução do Plano de Trabalho, quais sejam: (peça 61, p. 2, segundo parágrafo) 
Dessa forma, as irregularidades apontadas neste Processo, relativas ao Convênio nº . TC/PAC 0069/12, caso de fato comprovadas, em verdade foram geradas em virtude da omissão do Ex-Prefeito Kenoel Viana Cerqueira em prestar contas à Autarquia Concedente - e não pelo ora Manifestante, como aponta o Ofício Citatório, sendo incabível a atribuição de qualquer tipo de responsabilidade a este último. (peça 61, p. 2, penúltimo parágrafo) 
Tais afirmações podem ser ratificadas pela simples leitura dos autos do Processo Administrativo do Convênio (cópia em anexo - mídia) , no qual resta cristalino que o dever de prestar contas do Convênio nº . TC/PAC 0069/12 não era do Sr. Ademar Pinto Rosa, que deixou o cargo de Prefeito em 31/12/2012, mas sim do Ex-Prefeito KENOEL VIANA CERQUEIRA, que era o gestor à data em que deveria o Município ter apresentado a prestação de contas relativas ao precitado Convênio. (peça 61, p. 2, último parágrafo) '.
8. 	Analisando tais alegações de defesa, as mesmas absolutamente não procedem em nada, uma vez que:
8.1  não consta dos presentes autos nenhum documento comprobatório referente à apresentação parcial da prestação de contas dos recursos em análise, que teria sido apresentada pelo citado em questão, como o mesmo afirmara; 
8.2	por outro lado, o Banco do Brasil S.A. enviou os extratos bancários da movimentação dos recursos do Termo de Compromisso n. 069/2012 (peça 25, p. 4-41) , pelos quais podemos observar que praticamente toda a realização de despesas com os recursos liberados pelo concedente ocorreu na gestão do ex-prefeito Ademar Pinto Rosa (CPF: XXX.343.625-XX) , como mostra as transferências on-line de peça 25, p. 6-8 e 10, razão pela qual esse ex-gestor, sem sombra de dúvida, era um dos responsáveis pela apresentação da referida prestação de contas, pelo menos parcialmente falando; (grifo nosso) 
8.3   Ademais, consta do PARECER TÉCNICO DE PRORROGAÇÃO DE VIGÊNCIA DE TERMO DE COMPROMISSO (peça 1, p. 87) , datado de 10/3/2014, os seguintes registros que vão de encontro com as afirmações acima feitas pelo ex-gestor em tela quanto à execução físico-financeira do convênio em questão, quais sejam: 
- Foi paga parcela de R$ 250.000,00 (duzentos e cinquenta mil reais) , que representa 50% do valor do termo de compromisso;
- A execução física da obra é de 0,00% (zero por cento) , de acordo visita técnica realizada no período de 13 a 16/01/2014 pelo técnico de saneamento Divino Barbosa da Silva Sobrinho;
- O município executou parcialmente 50 (cinquenta) módulos sanitários. Todas as construções estão em desconformidade com o projeto técnico aprovado;
- Atualmente a obra está paralisada. De acordo com o ofício em epígrafe, a paralização ocorre 'por causa da mudança de gestão e de algumas irregularidades na execução da obra, por parte da empresa contratada'; 
9.	No item III - DO MÉRITO. DA REALIDADE FÁTICA  (peça 61, p. 4-5) , o defendente ainda insiste em transferir ao seu sucessor a responsabilidade pela apresentação de prestação de contas (segundo e sexto parágrafos, p. 4) , tema este que foi analisado no item anterior desta instrução. 
10.     Ainda, no mesmo item acima, o senhor Ademar Pinto Rosa (CPF: XXX.343.625-XX) , por fim, defende-se ao fazer analogia entre esferas judicial e administrativa e cível, pelo fato de ter sido absolvido naquela primeira instância de poder, ao fazer a seguinte afirmação:
Neste contexto, tendo em vista a inconsistência na conexão do sistema processual na Subseção Judiciária de Eunápolis, impossibilitando a vista aos autos, restou impossibilitada a juntada à presente defesa de cópia de decisão interlocutória proferida nos autos do processo nº . 2859-60.2015.4.01.3310, que aponta o entendimento do Magistrado no sentido de que ao Sr. Ademar Pinto Rosa não é atribuível qualquer responsabilidade pela malsinada omissão, de modo que requer prazo de 10 (dez) dias para juntada aos presentes autos da referida decisão. (último parágrafo, peça 61, p. 4 e 5) 
11.	O Tribunal de Contas da União possui jurisdição e competência próprias estabelecidas pela Constituição Federal e pela sua Lei Orgânica (Lei 8.443/92) . Dessa forma, a existência de ação judicial sobre mesma matéria não obsta o exercício do controle externo, dado o princípio da independência das instâncias cível, penal e administrativa. Somente teria influência no processo em exame a ação penal em que fossem absolvidos os responsáveis pela negativa de autoria ou inocorrência do fato, caso em que as demais esferas devem acatar a decisão adotada no âmbito do juízo penal.  
12.   Esse entendimento é pacifico no TCU, sendo exemplos os Acórdão 2067/2015-TCU-Plenário (Relator: Bruno Dantas) , 2.613/2015 - TCU - Plenário (Relator: Benjamin Zymler) , 2.437/2015 - TCU - Plenário (Relatora: Ana Arraes) , 541/2015 - Plenário (Relator: Raimundo Carreiro) , 1.529/2015 - TCU - 1ª Câmara (Relator: Weder de Oliveira) , entre outros.
13.  Assim, não cabe razão ao responsável, devendo suas alegações de defesa serem rejeitadas. 
14.	Portanto, ao contrário das assertivas acima mencionadas, as irregularidades constatadas pelo Controle Interno na execução do convênio em comento persistem, conforme consignado        no PARECER TÉCNICO DE PRORROGAÇÃO DE VIGÊNCIA DE TERMO DE COMPROMISSO (peça 1, p. 87) .	
CONCLUSÃO
15. 	Regularmente citado, o senhor Kenoel Viana Cerqueira (CPF: XXX.952.096-XX) , ex-prefeito do Município de Guaratinga/BA (gestão: 2013-2016) , como registrado no item 5 desta instrução, não compareceu aos autos. Operam-se, portanto, os efeitos da revelia, dando-se prosseguimento ao processo, nos termos do art. 12, § 3º, da Lei 8.443/1992.
16.	O efeito da revelia não se restringe ao prosseguimento dos atos processuais, como erroneamente se pode inferir do teor do mencionado dispositivo legal, vez que esse seguimento constitui decorrência lógica na estipulação legal dos prazos para que as partes produzam os atos de seu interesse. O próprio dispositivo legal citado vai mais além ao dizer que o seguimento dos atos, uma vez configurada a revelia, se dará para todos os efeitos, inclusive para o julgamento pela irregularidade das contas, como se pode facilmente deduzir.
17.	Nos processos do TCU, à revelia não leva à presunção de que seriam verdadeiras todas as imputações levantadas contra os responsáveis, diferentemente do que ocorre no processo civil, em que a revelia do réu opera a presunção da verdade dos fatos narrados pelo autor. Dessa forma, a avaliação da responsabilidade do agente não pode prescindir da prova existente no processo ou para ele carreada.
18.	Ao não apresentar suas defesas, o responsável deixou de produzir prova da regular aplicação dos recursos sob sua responsabilidade, em afronta às normas que impõem aos gestores públicos a obrigação legal de, sempre que demandados pelos órgãos de controle, apresentar os documentos que demonstrem a correta utilização das verbas públicas, a exemplo do contido no art. 93 do Decreto-Lei 200/67: 'Quem quer que utilize dinheiros públicos terá de justificar seu bom e regular emprego na conformidade das leis, regulamentos e normas emanadas das autoridades administrativas competentes.' 
19.	Configurada sua revelia frente à citação deste Tribunal e inexistindo comprovação da boa e regular aplicação dos recursos transferidos, não resta alternativa senão dar seguimento ao processo proferindo julgamento sobre os elementos até aqui presentes, que conduzem à irregularidade de suas contas. 
20.	No tocante à aferição quanto à ocorrência de boa-fé nas condutas dos responsáveis, conforme determina o § 2º do art. 202 do Regimento Interno do TCU, em se tratando de processo em que uma das partes interessada não se manifestou acerca das irregularidades imputadas, não há elementos para que se possa efetivamente reconhecê-la, podendo este Tribunal, desde logo, proferir o julgamento de mérito pela irregularidade das contas, nos termos do § 6º do mesmo artigo do normativo citado (Acórdão 2064/2011-TCU-Primeira Câmara, 6.182/2011-TCU-1a Câmara, 4.072/2010-TCU-1a Câmara, 1.189/2009-TCU-1a Câmara, 731/2008-TCU-Plenário, 1.917/2008-TCU-2ª Câmara, 579/2007-TCU-Plenário, 3.305/2007-TCU-2a Câmara e 3.867/2007-TCU-1a Câmara) .
21.	Em face da análise promovida nos itens 6 a 13 acima e tendo em vista que não constam dos autos elementos que permitam reconhecer a boa-fé do responsável, propõe-se rejeitar as alegações de defesa apresentadas pelo Sr. Ademar Pinto Rosa (CPF: XXX.343.625-XX) , ex-prefeito de Guaratinga/BA (gestão: 2009-2012) , uma vez que não foram suficientes para sanear as irregularidades a ele atribuídas. Por conseguinte, propomos que as contas do referido senhor sejam julgadas irregulares, com débito, e multa, nos termos do art. 202, § 6º, do RI/TCU, atualizado monetariamente e acrescido de juros de mora, nos termos do art. 202, §1º do RI/TCU, abatendo na oportunidade quantia ressarcida aos cofres públicos.		
22.	A peça 55 destes autos corresponde à peça 1, páginas 102 a 170 do mesmo processo. Quanto às peças 50 e 51, as mesmas não trazem elementos supervenientes que possam elucidar as irregularidades tratadas nestes autos. 
Prescrição da pretensão punitiva
23.	Com relação à ocorrência da prescrição da pretensão punitiva, ou seja da punibilidade do gestor faltoso, na dimensão sancionatória, que quer dizer, a aplicação da multa prevista no art. 57 da Lei 8.443/92, e demais sanções prevista na lei, este Tribunal aprovou por meio do Acórdão 1441/2016-TCU-Plenário (Relator: Benjamin Zymler) , incidente de uniformização de jurisprudência em que firma o entendimento de que a matéria se subordina ao prazo prescricional de dez anos indicado no art. 205 do Código Civil, contado a partir da data de ocorrência da irregularidade a ser sancionada.
24.	Ainda segundo aquele acórdão, o ato que ordenar a citação, a audiência ou oitiva da parte interrompe a prescrição de que trata o item acima, nos termos do art. 202, inciso I, do Código Civil; e que, a prescrição interrompida recomeça a correr da data em que for ordenada a citação, a audiência ou oitiva da parte, nos termos do art. 202, parágrafo único, parte inicial, do Código Civil
25.	No presente caso, o ato irregular foi praticado no exercício de 2012, mais precisamente na data de 8/6/2012 (item 2 acima) , data em que os recursos foram creditados em conta-corrente, e o ato que ordenou a citação do responsável ocorreu em 9/11/2017 (peça 41) , Despacho do Secretário desta Secretaria, antes, portanto, do transcurso de 10 anos entre esse ato e os fatos impugnados.
26.	Reconhecida a interrupção do prazo prescricional, nos termos do art. 202, inciso I, do Código Civil, inexiste no presente processo óbice ao exercício da ação punitiva por parte deste Tribunal. 
27.	Assim, devem as presentes contas serem julgadas irregulares, com a condenação em débito e aplicação de multa, com fundamento nos arts 1º, inciso I, 16, inciso III, alínea 'a', § 2º, da Lei 8.443/92 c/c os arts. 19 e 23, inciso III, da mesma Lei, e com arts. 1º, inciso I, 209, inciso III, 210 e 214, inciso III, do Regimento Interno/TCU, com remessa de cópia dos elementos pertinentes ao Ministério Público da União, atendendo, assim, ao disposto no art. 16, § 3º, da Lei 8.443/1992 c/c o art. 209, § 7º, do Regimento Interno/TCU.
PROPOSTA DE ENCAMINHAMENTO
28.	Diante do exposto, submetemos os autos à consideração superior, propondo ao Tribunal:
a) considerar revel o senhor Kenoel Viana Cerqueira (CPF: XXX.952.096-XX) , ex-prefeito do Município de Guaratinga/BA, para todos os efeitos, dando-se prosseguimento ao processo, com fulcro no art. 12, § 3º, da Lei n. 8.443/92;
b) rejeitar as alegações de defesa apresentadas pelo Sr. Ademar Pinto Rosa (CPF: XXX.343.625-XX) , ex-prefeito de Guaratinga/BA, uma vez que as mesmas não foram suficientes para afastar as irregularidades a ele atribuídas;
c) com fundamento nos arts. 1º, inciso I, 16, inciso III, alíneas 'a e c', § 2º, da Lei 8.443/92 c/c os arts. 19 e 23, inciso III, da mesma Lei, e com arts. 1º, inciso I, 209, inciso III, 210 e 214, inciso III, do Regimento Interno/TCU, que sejam julgadas irregulares as contas dos Srs.      Ademar Pinto Rosa (CPF: XXX.343.625-XX) e Kenoel Viana Cerqueira (CPF: XXX.952.096-XX) , ex-prefeitos de Guaratinga/BA, condenando-os, solidariamente, ao pagamento da quantia de R$ 250.000,00, com a fixação do prazo de quinze dias, a contar da notificação, para comprovarem, perante o Tribunal (art. 214, inciso III, alínea 'a', do Regimento Interno) , o recolhimento da dívida aos cofres da Fundação Nacional de Saúde do estado da Bahia- Funasa/MS, atualizada monetariamente e acrescida dos juros de mora, calculados a partir de 8/6/2012, até a data do efetivo recolhimento, abatendo-se na oportunidade a quantia eventualmente ressarcida, na forma prevista na legislação em vigor;
d) aplicar, individualmente, aos Srs. Ademar Pinto Rosa (CPF: XXX.343.625-XX) e Kenoel Viana Cerqueira (CPF: XXX.952.096-XX) a multa prevista no art. 57 da Lei 8.443/92 c/c o art. 267 do RI/TCU, fixando-lhes o prazo de quinze dias, a contar da notificação, para que comprovem, perante o Tribunal (art. 214, III, a, do Regimento Interno do TCU) , o recolhimento da dívida aos cofres do Tesouro Nacional, atualizada monetariamente desde a data do acórdão que vier a ser proferido por este Tribunal até a do efetivo recolhimento, se pagas após o vencimento, na forma da legislação em vigor;
e) autorizar, desde logo, a cobrança judicial das dívidas, caso não atendidas as notificações, na forma do disposto no art. 28, inciso II, da Lei nº 8.443/92;
f) autorizar, desde que solicitado pelos responsáveis, o pagamento das dívidas acima em 36 (trinta e seis) parcelas mensais e consecutivas, nos termos do art. 26 da Lei 8.443/1992 c/c o art. 217 do Regimento Interno, fixando-lhes o prazo de quinze dias, a contar do recebimento da notificação, para comprovar perante o Tribunal o recolhimento da primeira parcela, e de trinta dias, a contar da parcela anterior, na forma prevista na legislação em vigor;
g) nos termos do § 3º do art. 16 da Lei 8.443/92, c/c o § 7º, do art. 209, do Regimento Interno/TCU, providenciar a imediata remessa de cópia da documentação pertinente à Procuradoria da República no Estado da Bahia, para ajuizamento das ações civis e penais cabíveis."
II - PARECER DO MP/TCU
"8. (...) Pedimos escusas para dissentir do encaminhamento alvitrado, pelas razões que passamos a expor.
9. 	Inicialmente, assinalamos a insubsistência da responsabilização do Senhor Kenoel Viana Cerqueira em face da omissão no dever de prestar contas do Termo de Compromisso n.º 069/2012. Em exame dos autos, constata-se que, tendo sido notificado a apresentar a prestação de contas final da avença, esse gestor informou à Funasa a impossibilidade material de assim proceder, visto que o prefeito anterior, em cujo mandato foi gasta a quase totalidade dos recursos repassados, não deixou nos arquivos municipais nenhuma documentação relativa ao ajuste. Demonstrou, ainda, ter tomado as medidas judiciais cabíveis, com a proposição de Ação Civil Pública por Ato de Improbidade em desfavor do ex-prefeito (peça 1, p. 149, peça 32, p. 13-15) .
10.	A propósito da execução física do objeto, cumpre destacar a evolução observada nas diversas visitas técnicas às obras. Conforme consta do Parecer Técnico de Prorrogação de Vigência de Termo de Compromisso, em visita realizada em janeiro/2014, técnico da Funasa constatou a execução parcial de 50 módulos sanitários, todos com pendências em relação ao projeto técnico aprovado, cuja correção era requisito para a liberação da segunda parcela de recursos (peça 1, p. 87) . Já em setembro/2014, a fiscalização do ente concedente aprovou a execução de 35 módulos dos 51 encontrados (peça 1, pp. 95-98) . Por fim, em visita realizada em junho/2015, foram aprovados 50 módulos, de 56 construídos, consoante registros detalhados em planilha de acompanhamento de serviços executados e não executados (peça 1, pp. 109-110, 154-155) .
11.	Conclui-se que o Senhor Kenoel Viana Cerqueira adotou medidas para corrigir as falhas apontadas pela Funasa nos módulos executados durante a gestão do prefeito antecessor, no intuito de viabilizar a liberação da segunda parcela de recursos prevista no termo de compromisso. Em que pese ele não tenha logrado êxito nesse mister, a nosso ver a decisão da Funasa por não mais prorrogar a vigência do termo de compromisso derivou de um juízo de conveniência e oportunidade da Administração, não de irregularidades propriamente ditas na atuação do aludido gestor.
12.	A bem da verdade, a única falha imputável ao Senhor Kenoel Viana Cerqueira tem relação com a gestão do saldo remanescente do convênio. Com efeito, a quantia restante permaneceu na conta corrente, sem aplicação financeira, até julho/2015, e o então prefeito não restituiu o valor devido aos cofres do concedente quando solicitado (peça 32, pp.  65-67, e peça 35) .
13.    Os extratos bancários fornecidos pelo Banco do Brasil, todavia, demonstram que não houve movimentação bancária desde julho/2015, quando o saldo em conta foi investido, até 13/09/2017, data dos extratos encaminhados pela instituição financeira em resposta à diligência do TCU (peça 25) . Vê-se, portanto, que o saldo remanescente em conta passou à gestão seguinte à do Senhor Kenoel Viana Cerqueira. Cabe à Funasa, então, requerer do atual chefe do Poder Executivo do Município de Guaratinga/BA a devolução do valor em questão.
14.	Remanesce, portanto, a falha atinente ao não investimento do saldo restante na conta específica do ajuste, a qual, além de insignificante do ponto de vista financeiro, pode ser explicada pelo fato de o responsável não ter recebido de seu antecessor a documentação relativa ao termo de compromisso. Diante de todo o exposto, entendemos que as contas do Senhor Kenoel Viana Cerqueira merecem ser julgadas regulares com ressalva, dando-lhe quitação.
15.	No tocante ao Senhor Ademar Pinto Rosa, subsiste sua responsabilidade em face da não comprovação da boa e regular aplicação dos recursos públicos por ele geridos. Embora alegue ter prestado contas parciais do ajuste, o ex-prefeito não trouxe aos autos evidências nesse sentido. Bem assim, sua omissão em repassar as informações e documentos relativos ao termo de compromisso, comportamento esperado de um gestor diligente, inviabilizou o adimplemento do dever de prestar contas formal do ajuste por parte do prefeito sucessor.
16.	Dito isso, pondera-se que, no caso vertente, não há de se imputar ao responsável débito correspondente à integralidade dos recursos federais repassados, consoante propôs a Unidade Técnica. Isso porque o conjunto probatório constante dos autos supriu em boa parte a ausência da prestação de contas formal do ajuste, circunstância que desautoriza a presunção juris tantum de dano.
17.	Sob a perspectiva financeira, resta demonstrado o nexo entre os recursos federais repassados e as obras executadas. A resposta do Banco do Brasil à diligência que lhe foi encaminhada identifica a empresa Kinle Locações e Construções Ltda. - EPP como destinatária dos valores debitados da conta corrente do ajuste entre agosto e dezembro de 2012, no valor total de R$ 248.592,91 (peça 25) . Ademais, embora não haja nos autos notas fiscais ou documentos relacionados à contratação da referida empresa, o Senhor Ademar Pinto Rosa, em suas alegações de defesa, trouxe documento contábil da Prefeitura que relaciona os empenhos orçamentários e pagamentos à Kinle, com valores e datas coincidentes com os registros bancários, e menciona expressamente o termo de compromisso celebrado com a Funasa e seu objeto (peça 50) .
18.	No tocante à execução física, as informações constantes dos autos permitem concluir que, sob a ótica federal, a meta exigível - de 59 módulos, correspondente ao repasse de 50% da quantia estabelecida -, foi alcançada em grande parte, com a entrega de 50 unidades adequadamente construídas, cumprindo os objetivos almejados com a celebração do termo de compromisso. Vale destacar que a Funasa, em seu Sistema Integrado de informa que a situação da obra objeto desse ajuste é 'concluída com etapa útil e com pendência' (peça 70) .
19.	Nessa linha de entendimento, o débito a ser imputado ao Senhor Ademar Pinto Rosa é de R$ 37.829,97 (data-base: 05/12/2012) , correspondente à inexecução de 9 módulos sanitários, cujo custo unitário é de R$ 4.203,33.
20.	É de se ressaltar que o aludido débito poderia ser imputado solidariamente à Kinle Locações e Construções Ltda. - EPP, por ter recebido pagamentos por serviços não executados. Todavia, visto que o instituto da solidariedade passiva constitui benefício exclusivo do credor, abstemo-nos de propor o chamamento da empresa para compor o rol de responsáveis, dado o avançado estágio da instrução processual.
21.	Diante de todo o exposto, esta representante do Ministério Público de Contas, em linha distinta do encaminhamento alvitrado pela Unidade Técnica às peças 67-69, manifesta-se no sentido de:
i) julgar regulares com ressalva as contas do Senhor Kenoel Viana Cerqueira, dando-lhe quitação; 
ii) rejeitar as alegações de defesa do Senhor Ademar Pinto Rosa, julgando irregulares suas contas, condenando-o a restituir aos cofres da Funasa a quantia de R$ 37.829,97, atualizada monetariamente e acrescida dos juros de mora a partir de 05/12/2012, e aplicando-lhe multa com fundamento no art. 57 da Lei n.º 8.443/1992;
iii) dar ciência à Funasa de que a restituição do saldo remanescente na conta vinculada ao Termo de Compromisso TC/PAC n.º 069/2012 é responsabilidade da Senhora Christine Pinto Rosa, prefeita do Município de Guaratinga/BA no quadriênio 2017-2020".
É o relatório.

Mirian Tomie Inoue Rosa (OAB/BA 30.345), representando Ademar Pinto Rosa .

Procuradora-Geral Cristina Machado da Costa e Silva.

TOMADA DE CONTAS ESPECIAL. TERMO DE COMPROMISSO. CONSTRUÇÃO DE MÓDULOS SANITÁRIOS. OMISSÃO NO DEVER DE PRESTAR CONTAS. CITAÇÃO DE DOIS EX-PREFEITOS. REVELIA DO SUCESSOR. CONSTATAÇÃO DE QUE O SUCESSOR ADOTOU AS MEDIDAS LEGAIS CABÍVEIS. CONTAS REGULARES COM RESSALVA. APRESENTAÇÃO DE DEFESA PELO OUTRO RESPONSÁVEL. NÃO ACOLHIMENTO. AUSÊNCIA DE COMPROVAÇÃO DA BOA E REGULAR APLICAÇÃO DOS RECURSOS. CONTAS IRREGULARES DÉBITO. MULTA.

TOMADA DE CONTAS ESPECIAL (TCE)

Secretaria de Controle Externo no Estado de Tocantins (Secex/TO).

Trata-se de tomada de contas especial instaurada pela Fundação Nacional de Saúde (Funasa) , originalmente em desfavor do Sr. Kenoel Viana Cerqueira, ex-Prefeito do Município de Guaratinga/BA (gestão 2013-2016) , em razão da omissão no dever de prestar contas dos recursos recebidos por força do Termo de Compromisso 069/2012, que tinha por objeto a construção de 119 módulos sanitários domiciliares.
2.	O ajuste foi celebrado em 28/05/2012 ainda no mandato do Sr. Ademar Pinto Rosa, com vigência até 23/5/2015.
3.	Foi prevista a aplicação da quantia de R$ 501.572,23, sendo R$ 500 mil em recursos da União e o restante em contrapartida municipal. Embora fosse previsto o repasse em duas parcelas, somente foi transferida a primeira parcela, no valor de R$ 250 mil em 05/06/2012 ante a constatação pela Funasa de falhas nos módulos executados.
4.	A primeira fiscalização da entidade concedente foi realizada em janeiro de 2014 (fls. 87-peça 01) . Verificou-se que a obra apresentava execução física no percentual de 0% (zero por cento) , com execução parcial de 50 módulos, todos em desconformidade com o projeto técnico aprovado. 
5.	Nova vistoria in loco foi promovida em setembro de 2014, quando se constatou a realização de 35 módulos, perfazendo os percentuais de 29,6%, computadas as unidades efetivamente concluídas, e de 38,03% de execução física do convênio (fls. 95/96-peça 01) . 
6.	A solicitação de prorrogação do prazo de vigência encaminhada pelo Sr. Kenoel Viana Cerqueira foi indeferida pela área técnica da Funasa em decorrência do descompasso entre os percentuais de liberação física dos recursos (50% versus 29,6%) , bem como da ausência de medidas para corrigir as desconformidades encontradas (fls. 103-peça 01) .
7.	Em 3/6/2015, o Sr. Kenoel Viana foi notificado para apresentar a prestação de contas, porém aparentemente não se manifestou.
8.	Em 18/6/2015, foi realizada a última visita técnica, que constatou execução no percentual de 42,17%, equivalente a 50 módulos concluídos e úteis, bem como a paralisação do empreendimento (fls. 109/110-peça 01) .
9.	A solicitação de encaminhamento das contas foi reiterada em junho de 2016, sem obter sucesso.
10.	A partir desses fatos, foi instaurada esta TCE, com responsabilização do Sr. Kenoel Viana Cerqueira pela omissão no dever de prestar contas.
11.	Este Tribunal promoveu a citação do responsável sob o fundamento da não comprovação da boa e regular aplicação de recursos públicos recebidos em face omissão no dever de prestar contas dos recursos repassados por força do Termo de Compromisso 069/2012.
12.	Em vista da revelia do responsável citado, a então Secex/TO elaborou proposta no sentido do julgamento pela irregularidade das contas, condenação em débito e aplicação de multa.
13.	Divergindo, o MP/TCU apontou que a instrução processual carecia de elementos para fundamentar corretamente a análise de mérito. O Parquet destacou, em especial, a necessidade de aprofundar a atribuição de responsabilidade pelo ressarcimento do débito, uma vez que diversos documentos presentes nos autos demonstravam que, embora o prazo de prestação de contas tenha expirado durante o mandato do Sr. Kenoel Viana Cerqueira, ele não geriu efetivamente os recursos federais repassados. Apontou também indícios de que os relatórios de visita técnica juntados aos autos encontravam-se incompletos.
14.	Em consequência, o MP sugeriu a realização de diligências ao Banco do Brasil para obtenção da documentação bancária pertinente e à Funasa para solicitação de cópia do processo de acompanhamento do convênio.
15.	Adotadas as providências cabíveis, a Secex/TO verificou nos extratos bancários constantes da peça 25 que, com exceção do saldo de R$ 8.221,25, os demais recursos do ajuste foram movimentados na gestão do Sr. Ademar Rosa, Prefeito antecessor ao Sr. Kenoel Viana, mediante seis transferências online efetuadas nas datas de 30/8, 11/9, 01/10, 23/10, 5/12 e 7/12/2012. 
16.	Assim, a unidade técnica considerou estar firmada a responsabilidade solidária dos dois ex-Prefeitos. No caso do Sr. Ademar Rosa, ele foi responsabilizado por ser o gestor do convênio e ter realizado despesas com os recursos federais, competindo-lhe, portanto, comprovar a boa e regular aplicação das quantias recebidas. Já o Sr. Kenoel Viana não apresentou a prestação de contas de recursos correspondentes, não obstante o prazo tenha-se encerrado durante seu mandato.
17.	Por conseguinte, foi promovida a citação solidária pela não comprovação da boa e regular aplicação dos recursos em razão da omissão no dever de prestar contas. Ademais, realizou-se a audiência dos ex-mandatários em vista do descumprimento do prazo originalmente estipulado para prestação de contas.
18.	Apenas o Sr. Ademar Rosa apresentou defesa. O Sr. Kenoel Viana Cerqueira tomou ciência do ofício citatório, porém não se manifestou.
19.	Em suas alegações, o Sr. Ademar Rosa sustentou que:
	a) não lhe competia prestar contas, vez que o prazo se expiraria na gestão de seu sucessor;
	b) prestou contas parciais e, ao final de sua gestão em dezembro de 2012, deixou compatíveis a execução física e a financeira;
	c) o Sr. Kenoel assumiu o encargo de prestar contas ao manter o contrato com a construtora, bem como solicitar sucessivas prorrogações de prazo de vigência à Funasa;
	d) em sede de ação de improbidade movida pelo sucessor, foi decidido que, ao Sr. Ademar Rosa, não se poderia imputar a responsabilidade pela omissão.
20.	A Secex/TO não acolheu a defesa, tendo em vista que:
	a) toda a realização de despesas ocorreu na gestão do Sr. Ademar Rosa, o que o tornou responsável por prestar contas;
	b) não há nos autos notícia ou comprovação de que o responsável tenha prestado contas parciais;
	c) segundo verificado pela Funasa na fiscalização in loco realizada em janeiro de 2014, a parcela de R$ 250 mil havia sido quase que integralmente despendida na gestão anterior, mas o percentual de execução física era de 0% e a obra encontrava-se paralisada;
	d) aplicava-se ao caso o princípio da independência das instâncias. 
21.	A unidade técnica concluiu que permaneciam caracterizadas as condutas irregulares dos dois gestores, bem como não comprovada sua boa-fé e ausente a prescrição da pretensão punitiva do TCU. Portanto, formulou proposta de encaminhamento no sentido de julgarem-se as contas irregulares (art. 16, inciso III, alíneas "a" e "c", da Lei 8.443/1992) , condenarem-se os responsáveis em débito e aplicar-lhes multa.
22.	O MP/TCU divergiu quanto à responsabilidade do Sr. Kenoel Viana e ao valor do débito atribuído ao Sr. Ademar Rosa.
23.	Com relação ao Sr. Kenoel Viana, o Parquet entendeu insubsistente sua responsabilidade. Apontou o parecer que, ao ser notificado pela Funasa, o gestor informou que não dispunha de meios para prestar contas, já que o Prefeito anterior não havia deixado nos arquivos municipais a documentação relativa ao ajuste. Além disso, o MP argumentou que o então Prefeito Kenoel havia adotado as medidas judiciais cabíveis, com a proposição de Ação Civil Pública por Ato de Improbidade em desfavor do ex-Prefeito. Também apontou que os relatórios de vistoria demonstravam que o responsável envidou esforços para regularizar as pendências constatadas nas obras e viabilizar o recebimento da segunda parcela do convênio, o que acabou não ocorrendo. 
24.	Ainda no tocante a esse responsável, o MP/TCU opinou que restaria apenas a falha consistente na não devolução do saldo de R$ 8.221,25, que foi deixado pelo Sr. Ademar Rosa na conta específica. Conforme demonstrado nos extratos, essa quantia foi objeto de aplicação financeira em julho de 2015 (ainda na gestão do Sr. Kenoel) e permanecia investida até 13/9/2017 (gestão de seu sucessor) , data do último extrato fornecido pelo Banco do Brasil.	
25.	Por conseguinte, o Ministério Público sugeriu julgarem-se as contas do Sr. Kenoel Viana Cerqueira regulares com ressalva.
26.	Já com referência ao Sr. Ademar Rosa, o MP/TCU entendeu caracterizada sua responsabilidade pela não comprovação da boa e regular aplicação dos recursos públicos geridos, pois não comprovou ter prestado contas parciais do ajuste, nem repassou os documentos necessários para que seu sucessor o fizesse.
27.	No entanto, o Parquet considerou que não se deveria imputar débito integral ao responsável tendo em vista que:
	a) o demonstrativo de transferências online fornecido pelo Banco do Brasil evidenciava que a empresa Kinle Locações e Construções Ltda. - EPP recebeu os valores debitados da conta corrente do ajuste, no valor total de R$ 248.592,91, entre agosto e dezembeo de 2012;
	b) embora não haja nos autos notas fiscais ou documentos relacionados à contratação da referida empresa, o responsável apresentou, na defesa, documento contábil da Prefeitura que relaciona os empenhos orçamentários e pagamentos à Kinle, com valores e datas coincidentes com os registros bancários, e menciona expressamente o termo de compromisso celebrado com a Funasa e seu objeto (peça 50) ;
	b)  houve a entrega de 50 módulos sanitários adequadamente construídos;
	c) como a meta relativa aos R$ 250 mil perfazia 59 módulos, poder-se-ia imputar débito equivalente aos 9 módulos faltantes, o que corresponderia a R$ 37.829,97 em valor histórico.
28.	Acolho as proposições do Ministério Público, exceto quanto ao valor do débito.
29.	No que tange à situação do Sr. Kenoel Viana, concordo integralmente com o MP/TCU pelas razões expostas no parecer. Conforme demonstrado na fl. 149 da peça 01, a Funasa emitiu a Notificação 019/Secov/Sopre/Suest-BA em  fevereiro de 2016, solicitando a apresentação da prestação de contas final do ajuste. Na resposta à Funasa (fls. 13/64-peça 32) , o Sr. Kenoel Viana explicou que os recursos haviam sido quase que integralmente gastos em 2012, restando apenas o saldo de R$ 8.221,25, e anexou os extratos bancários como comprovação. Além disso, ele informou no mesmo expediente que:
	"O ex-gestor não deixou em arquivo elementos documentais referentes ao ajuste em testilha. Além do mais, não houve procedimento de transição de governo, por ato imputável ao ex-gestor, noticiado tempestivamente aos órgãos de controle externo - Ministério Público Estadual e Federal e Tribunal de Contas dos Municípios do Estado da Bahia.
	Dessa forma, revela-se impossível ao Prefeito sucessor apresentar as contas relativas ao Convênio TC/PAC 0069/2012, figurando, assim, o ex-administrador como responsável pela omissão no dever de prestar contas pela não comprovação da aplicação de recursos repassados pelo Ministério da Saúde."
30.	O então Prefeito também juntou cópia da inicial e do protocolo relativos à ação de improbidade ajuizada em desfavor do Sr. Ademar Rosa em novembro de 2015.
31.	Portanto, verifica-se que o responsável cientificou a Funasa de que não teria condições materiais de prestar contas e adotou as medidas judiciais cabíveis em face do seu antecessor. 
32.	Ademais, o Sr. Kenoel Viana deu andamento à obra e adotou as providências a seu alcance diante das circunstâncias então existentes a fim de regularizar as desconformidades apontadas pelos fiscais, conforme se infere a partir dos relatórios elaborados pela Funasa.
33.	Nesse contexto, é provável que a ausência de manifestação do responsável às demais notificações para envio da prestação de contas deveu-se a seu entendimento de que já havia apresentado as informações pertinentes.
34.	Por conseguinte, penso estar afastada a responsabilidade do Sr. Kenoel Viana pela omissão que lhe foi imputada. Deve ser considerado apenas como ressalva o fato de que ele deixou o saldo do ajuste investido na conta, sem devolvê-lo à Funasa ao final da vigência. Como evidenciado pelos extratos (peça 25) , esse saldo permaneceu na aplicação financeira após o fim do mandato do responsável. Assim, cabe julgar as contas do Sr. Kenoel Viana Cerqueira regulares com ressalva.
35.	Com relação ao Sr. Ademar Rosa, sua responsabilidade encontra-se adequadamente definida nos autos, mas cabe tecer comentários sobre as alegações apresentadas. 
36.	O principal ponto da defesa do responsável consiste em sustentar sua ilegitimidade passiva. Alega o Sr. Ademar que não poderia ser responsabilizado pela omissão no dever de prestar contas, uma vez que o respectivo prazo venceu na gestão de seu sucessor.
37.	Essa argumentação é improcedente, porque defende uma interpretação extremamente limitada e formalista do que vem a ser "omissão no dever de prestar contas". Ou seja, sob essa perspectiva, deixar de prestar contas se resumiria a deixar de apresentar ou entregar o correspondente processo, com seus formulários e demais documentos.
38.	Evidentemente, essa visão não se coaduna com o disposto no parágrafo único art. 70 da Constituição Federal que estabelece que "prestará contas qualquer pessoa física ou jurídica, pública ou privada, que utilize, arrecade, guarde, gerencie ou administre dinheiros, bens e valores públicos ou pelos quais a União responda, ou que, em nome desta, assuma obrigações de natureza pecuniária."
39.	À luz da constituição, prestar contas é um conceito bem mais amplo do que o defendido pelo responsável, porque prestar contas significa demonstrar que os recursos recebidos pelo gestor foram aplicados de modo regular nas finalidades legais. E, omissão consiste na falta de ação no cumprimento desse dever. Como todo e qualquer agente que gerencie recursos públicos tem o dever de prestar contas, por via de consequência, se não o fizer, queda-se omisso. Isso porque, a partir do momento que o agente assume a gestão de recursos públicos, a obrigação a ele se adere. Ainda que o agente deixe o cargo, permanece a obrigação de prestar contas. Na verdade, o agente pode ser chamado a adimpli-la a qualquer tempo. E, se assim não agir, afigurar-se-á omisso. 
40.	Portanto, omissão no dever de prestar contas é uma irregularidade de caráter essencialmente material e não formal. Se o responsável prestar contas sem observância dos requisitos formais, a exemplo da falta de preenchimento de demonstrativos, mas trouxer elementos que atestem a regularidade da gestão dos recursos que lhe foram confiados, estará suprida a omissão.
41. 	Em consequência, a expiração do prazo durante o mandato do sucessor afastou do responsável a imputação de descumprir esse prazo, mas permaneceu o dever de o Sr. Ademar Rosa  prestar contas dos recursos por ele geridos. Como o sucessor demonstrou que não havia meios documentais de apresentar a prestação de contas e como o responsável não cumpriu seu dever constitucional quando chamado pelo TCU, subsistiram a omissão e a ausência de comprovação da regular utilização dos recursos.
42.	Também foi alegado pela defesa que o responsável teria apresentado a prestação de contas parcial, que se referia à 1ª parcela. 
43.	Essas alegações estão contraditadas pelos elementos constantes dos autos. Em resposta à diligência encaminhada por esta Corte, a Funasa enviou cópia do processo relativo ao acompanhamento do convênio, conforme peças 26/35. Verifica-se que não consta dessa documentação elemento algum que comprove ter sido solicitada e, posteriormente, remetida a prestação de contas parcial à entidade concedente. 
44.	Além disso, o defendente alegou que, ao final de seu mandato, havia compatibilidade entre as obras e os desembolsos ao final de seu mandato.
45.	Os relatórios de visita técnica da Funasa também contradizem o responsável. Rememore-se que, em dezembro de 2012 (último mês do mandato) , os recursos da 1ª. parcela haviam sido gastos em sua quase totalidade. No entanto, a primeira fiscalização efetuada pela Funasa, que ocorreu em janeiro de 2014, constatou que a obra estava paralisada, com execução física no percentual de 0% (zero por cento) , correspondente à execução parcial de 50 módulos, todos em desconformidade com o projeto técnico aprovado. Portanto, ao final do mandato do Sr. Ademar Rosa, havia um grave descompasso entre desembolsos e execução física.
46.	Com respeito ao despacho proferido pela Justiça Federal na ação de improbidade, observa-se que este não tem o condão de interferir no mérito destas contas. Consoante se observa na peça 63, não se tratou de decisão definitiva de mérito, mas de despacho interlocutório para intimar a parte autora e o MPF a se pronunciarem quanto à arguição de ilegitimidade passiva suscitada pelo responsável. Além da independência das instâncias, há que ressaltar que a interpretação dos fatos e os fundamentos adotados no despacho divergem da realidade evidenciada pela documentação constante desse processo. A fim de aclarar esses fundamentos, transcreve-se o trecho correspondente do despacho, in verbis:
	"Ocorre que verifico dos documentos juntados na mídia de fls. 86 que o mandato do requerido findou-se em 31.12.2012 e que a situação do convênio em 25.09.2012 era de "Adimplente" (fl. 40 da mídia) .
	Corrobora essa situação a aprovação e a assinatura do 1º. Termo Aditivo ao Compromisso 0069/2012 (fl. 74 da mídia) , celebrado já pelo novo Gestor, que, obviamente, não seria autorizado em caso de inadimplemento.
	As informações de irregularidade na aplicação da verba constantes da mídia acostada em fls. 86 são de momento posterior ao início da nova gestão."  
47.	Como se vê, a decisão foi proferida sem que o julgador tivesse conhecimento prático dos procedimentos aplicáveis a convênios e sem que ele tivesse acesso à totalidade das informações relativas à execução do ajuste. É certo que, em 25/9/2012, o convênio se encontrava na situação de adimplente, mas por ser essa a classificação padrão dos ajustes antes do vencimento do prazo para prestação de contas, como era o caso. Ressalte-se que o primeiro termo aditivo foi firmado em 20/9/2013 com o objetivo de readequar o plano de trabalho para incluir a contrapartida  municipal (fls. 32/36-peça 28) . A assinatura desse termo pelo Prefeito sucessor também não atesta a regularidade da gestão do Sr. Ademar Rosa, eis que a celebração ocorreu antes da expiração do prazo para prestar contas e da realização de fiscalização in loco. Por fim, tem-se que, de fato, as irregularidades somente foram conhecidas em data posterior ao mandato do defendente, porém os extratos bancários, os relatórios de fiscalização e os documentos juntados pelo sucessor demonstram que essas irregularidades foram geradas pela conduta do Sr. Ademar Rosa.
48.	Resta, agora, examinar a questão referente ao valor do débito, ponto em que divirjo do MP/TCU.
49.	O Ministério Público considera que, como foram executados 50 módulos e a meta correspondente aos R$ 250 mil totalizava 59 unidades, poder-se-ia imputar débito equivalente aos 9 módulos faltantes (R$ 37.829,97) . Segundo o MP, haveria nexo de causalidade entre as transferências online feitas à empresa Kinle Locações e Construções Ltda. e as obras, uma vez que a defesa apresentara um demonstrativo emitido pela Prefeitura com o lançamento dos empenhos e dos pagamentos em data compatíveis com as transferências efetuadas.
50.	Segundo avalio, não há comprovação do nexo entre os recursos utilizados nas transferências e as obras, nem entre as obras e a empresa.
51.	O documento mencionado pelo MP/TCU se denomina "listagem de despesas pagas" (peça 50) e supostamente foi emitido pela Prefeitura de Guaratinga. O demonstrativo não está assinado pelo tesoureiro e contador, supostos responsáveis por sua elaboração. Em apenas um dos seis registros é feita menção à existência de uma nota fiscal e de um boletim de medição. Trata-se de evidência frágil, pois não contém elementos que comprovem a autenticidade de seu conteúdo. 
52.	Ainda que esse documento não se afigurasse questionável, ele não supre a omissão, pois não comprova o nexo entre os pagamentos efetuados até dezembro de 2012 e todos os serviços realizados, ou seja, os serviços supostamente executados na gestão do responsável e aqueles realizados mais de um ano depois, na gestão de seu sucessor. Para isso, o responsável deveria ter apresentado notas fiscais, boletins de medição e diário de obra, entre outros, de modo a caracterizar o nexo entre a empresa e a obra. 
53.	Na verdade, há indícios fortes de que a empresa Kinle não foi a executora dos serviços subsequentes ao mandato do Sr. Ademar Rosa. 
54.	Constam do relatório da visita técnica realizada pela Funasa em setembro de 2014 as seguintes informações (fls. 95/96-peça 01) :
	a) não existia cópia do contrato firmado com a empresa, nem do termo de homologação da licitação;
	b) o fiscal da Funasa registrou que: "A empresa praticamente abandonou a obra e, como não tem ninguém na gestão atual que acompanhou a execução na gestão anterior, não sabemos ao certo se foram construídos 51 ou 59 [módulos]";
	c) também foi registrado que o Sr. Lula, pedreiro (fls. 103-peça 01) , era o responsável pelas correções solicitadas na visita técnica ocorrida em janeiro de 2014 (fls. 96-peça 01) , informação que, em conjunto com a anterior, leva a inferir que não havia mais vínculo com a empresa.
55.	Ademais, em resposta a pedido de informações acerca da situação do convênio encaminhado pela Advocacia-Geral da União em fevereiro de 2016, o Superintendente Estadual da Funasa no Estado da Bahia registrou que, devido à não apresentação da prestação de contas, ficava impossibilitado de informar qual empresa fora contratada no âmbito do ajuste (fls. 42-peça 30) .  
56.	Diante das lacunas e inconsistências existentes, permanece a omissão em prestar contas atribuída ao defendente, pois ele não foi capaz de trazer documentação apta a comprovar a boa e regular aplicação dos recursos federais retirados da conta específica do Termo de Compromisso 069/2012 até dezembro de 2012. Logo, cabe imputar ao Sr. Ademar Rosa débito no valor original de R$ 248.592,91. 
57.	Como a solidariedade passiva constitui benefício exclusivo do credor, deixa-se de perseguir o chamamento da empresa para compor o rol de responsáveis diante do avançado estágio da instrução processual. 
58.	No tocante ao saldo da avença que continuou na conta, acolho a sugestão do MP/TCU no sentido de dar ciência do fato à Fundação para que esta adote as providências cabíveis para reaver a quantia.
Ante o exposto, submeto a este Colegiado o acórdão que ora apresento.  
TCU, Sala das Sessões Ministro Luciano Brandão Alves de Souza, em 2 de junho de 2020.
AUGUSTO SHERMAN CAVALCANTI 
Relator